---
title: 
    "Применение технологий искусственного интеллекта и машинного обучения для поиска угроз информационной безопасности"
author: "Kabanova Svetlana"
format: 
    md:
        output-file: README.md
editor: visual
---

# Лабораторная работа №5

Анализ данных сетевого трафика с использованием
аналитической СУБД Clickhouse

## Цель

1\. Изучить возможности СУБД Clickhouse для обработки и анализ больших данных 

2\. Получить навыки применения Clickhouse совместно с языком программирования R 

3\. Получить навыки анализа метаинфомации о сетевом трафике 

4\. Получить навыки применения облачных технологий хранения, подготовки и анализа данных: Managed Service for ClickHouse, Rstudio Server. 

## Задание 

Используя язык программирования R, библиотеку ClickhouseHTTP и облачную IDE Rstudio Server, развернутую в Yandex Cloud, выполнить задания и составить отчет.

## Ход работы

### Настройка окружения
Необходимые библиотеки: 

```{r}
install.packages("ClickHouseHTTP")
library(ClickHouseHTTP)
library(tidyverse)
library(dplyr)
library(DBI)
```

Подключимся к RStudio Server аналогично предыдущей практической работе №3 и №4: 

```         
    ssh -i /home/irina/threat_hunting_3/lab_3/rstudio.key -L 8787:127.0.0.1:8787 user11@62.84.123.211
```

Установка ClickHouse и подключение

```{r}
connection <- dbConnect(
  ClickHouseHTTP::ClickHouseHTTP(),
  host="rc1d-sbdcf9jd6eaonra9.mdb.yandexcloud.net",
  port=8443,
  user="student24dwh",
  password="DiKhuiRIVVKdRt9XON",
  db="TMdata",
  https=TRUE,
  ssl_verifypeer=FALSE)

database<-dbReadTable(connection, "data")
df<- dbGetQuery(connection, "SELECT * FROM data")

df %>% head
```

### Задание 1: Найдите утечку данных из Вашей сети

Важнейшие документы с результатами нашей исследовательской деятельности в области создания вакцин скачиваются в виде больших заархивированных дампов. Один из хостов в нашей сети используется для пересылки этой информации – он пересылает гораздо больше информации на внешние ресурсы в Интернете, чем остальные компьютеры нашей сети. Определите его IP-адрес.

```{r}
print(
  df %>%
    filter(!grepl('^1[2-4].*', dst)) %>%
    group_by(src) %>%
    summarise(sum_bytes = sum(bytes)) %>%
    slice_max(order_by = sum_bytes, n = 1) %>%
    collect()
)
```

Этот запрос фильтрует данные, исключая строки, где dst начинается с "12", "13" или "14" (внутренняя сеть), группирует данные по src, суммирует объемы данных для каждого источника, выбирает источник с наибольшим объемом данных и выводит результат.

### Задание 2: Найдите утечку данных 2

Другой атакующий установил автоматическую задачу в системном планировщике cron для экспорта содержимого внутренней wiki системы. Эта система генерирует большое количество трафика в нерабочие часы, больше чем остальные хосты. Определите IP этой системы Известно, что ее IP адрес отличается от нарушителя из предыдущей задачи.

Определение рабочих и неабочих часов выполним запрос: 

```{r}
print(
  df %>%
    filter(!grepl('^1[2-4].*', dst)) %>%
    mutate(timestamp = hour(as_datetime(timestamp / 1000))) %>%
    group_by(timestamp) %>%
    summarize(sum_bytes = sum(bytes)) %>%
    arrange(desc(sum_bytes)) %>%
    collect()
)
```

Для фильтрации данных по рабочим часам и выбору источника с наибольшим объемом данных:
```{r}
print(
  df %>%
    mutate(timestamp = hour(as_datetime(timestamp / 1000))) %>%
    filter(!grepl('^1[2-4].*', dst) & timestamp >= 0 & timestamp <= 15) %>%
    group_by(src) %>%
    summarise(sum_bytes = sum(bytes)) %>%
    filter(src != "13.37.84.125") %>%
    slice_max(order_by = sum_bytes, n = 1) %>%
    collect()
)
```
   
### Задание 3: Найдите утечку данных 3

Еще один нарушитель собирает содержимое электронной почты и отправляет в Интернет используя порт, который обычно используется для другого типа трафика. Атакующий пересылает большое количество информации используя этот порт, которое нехарактерно для других хостов, использующих этот номер порта. Определите IP этой системы. Известно, что ее IP адрес отличается от нарушителей из предыдущих задач.


```{r}
print(
  df %>%
    filter(!grepl('^1[2-4].*', dst) & src != "13.37.84.125" & src != "12.55.77.96") %>%
    group_by(src, port) %>%
    summarise(bytes_ip_port = sum(bytes), .groups = "drop") %>%
    group_by(port) %>%
    mutate(sum_traffic_by_port = mean(bytes_ip_port)) %>%
    ungroup() %>%
    slice_max(order_by = bytes_ip_port / sum_traffic_by_port, n = 1) %>%
    collect()
)

```

Конечно, вот переписанный запрос с использованием `print`:

```R
print(
  df %>%
    filter(!grepl('^1[2-4].*', dst) & src != "13.37.84.125" & src != "12.55.77.96") %>%
    group_by(src, port) %>%
    summarise(bytes_ip_port = sum(bytes), .groups = "drop") %>%
    group_by(port) %>%
    mutate(sum_traffic_by_port = mean(bytes_ip_port)) %>%
    ungroup() %>%
    slice_max(order_by = bytes_ip_port / sum_traffic_by_port, n = 1) %>%
    collect()
)
```

Запрос фильтрует данные, исключая определенные IP-адреса и диапазоны IP-адресов, группирует данные по источнику и порту, суммирует объемы данных для каждой комбинации источника и порта, затем группирует данные по порту и вычисляет средний объем трафика для каждого порта. Далее он выбирает записи с наибольшим отношением объема данных к среднему объему трафика по порту и выводит результат.

### Задание 4: Обнаружение канала управления

Зачастую в корпоротивных сетях находятся ранее зараженные системы, компрометация которых осталась незамеченной. Такие системы генерируют небольшое количество трафика для связи с панелью управления бот-сети, но с одинаковыми параметрами – в данном случае с одинаковым номером порта. Какой номер порта используется бот-панелью для управления ботами?


```{r}
print(
  df %>%
    group_by(port) %>%
    summarise(min_bytes = min(bytes),
              max_bytes = max(bytes),
              diff_bytes = max(bytes) - min(bytes),
              avg_bytes = mean(bytes),
              count = n()) %>%
    filter(avg_bytes - min_bytes < 10 & min_bytes != max_bytes) %>%
    select(port) %>%
    collect()
)

```
Конечно, вот переписанный запрос с использованием `print`:

```R
print(
  df %>%
    group_by(port) %>%
    summarise(min_bytes = min(bytes),
              max_bytes = max(bytes),
              diff_bytes = max(bytes) - min(bytes),
              avg_bytes = mean(bytes),
              count = n()) %>%
    filter(avg_bytes - min_bytes < 10 & min_bytes != max_bytes) %>%
    select(port) %>%
    collect()
)
```

Запрос группирует данные по порту, вычисляет минимальные, максимальные, разницу, средние значения объема данных и количество записей для каждого порта. Затем он фильтрует порты, у которых разница между средним и минимальным объемом данных меньше 10 и минимальный объем данных не равен максимальному, и выводит список таких портов.

### Задание 5: Обнаружение P2P трафика

Иногда компрометация сети проявляется в нехарактерном трафике между хостами в локальной сети, который свидетельствует о горизонтальном перемещении (lateral movement). В нашей сети замечена система, которая ретранслирует по локальной сети полученные от панели управления бот-сети команды, создав таким образом внутреннюю пиринговую сеть. Какой уникальный порт используется этой бот сетью для внутреннего общения между собой?

```{r}
print(
  df %>%
    filter(grepl('^1[2-4].*', src) & grepl('^1[2-4].*', dst)) %>%
    group_by(port) %>%
    summarise(diff_bytes = max(bytes) - min(bytes)) %>%
    arrange(desc(diff_bytes)) %>%
    select(port) %>%
    slice_head(n = 1) %>%
    collect()
)
```

Вот переписанный запрос с использованием `print`:

```R
print(
  df %>%
    filter(grepl('^1[2-4].*', src) & grepl('^1[2-4].*', dst)) %>%
    group_by(port) %>%
    summarise(diff_bytes = max(bytes) - min(bytes)) %>%
    arrange(desc(diff_bytes)) %>%
    select(port) %>%
    slice_head(n = 1) %>%
    collect()
)
```

Запрос фильтрует данные, выбирая строки, где `src` и `dst` начинаются с "12", "13" или "14". Затем он группирует данные по порту, вычисляет разницу между максимальным и минимальным объемом данных для каждого порта, сортирует результаты по убыванию этой разницы, выбирает порт с наибольшей разницей и выводит его.

### Задание 6: Чемпион малвари
Нашу сеть только что внесли в списки спам-ферм. Один из хостов сети получает
множество команд от панели C&C, ретранслируя их внутри сети. В обычных
условиях причин для такого активного взаимодействия внутри сети у данного хоста
нет.
Определите IP такого хоста.


```{r}
print(
  df %>%
    filter(grepl('^1[2-4].*', src) & grepl('^1[2-4].*', dst)) %>%
    group_by(src) %>%
    summarise(count = n()) %>%
    arrange(desc(count)) %>%
    slice_head(n = 1) %>%
    collect()
)
```

### Задание 7: Скрытая бот-сеть

В нашем трафике есть еще одна бот-сеть, которая использует очень большой интервал подключения к панели управления. Хосты этой продвинутой бот-сети не входят в уже обнаруженную нами бот-сеть. Какой порт используется продвинутой бот-сетью для коммуникации?


```{r}
print(
  df %>%
    filter(timestamp == max(timestamp, na.rm = TRUE)) %>%
    select(port) %>%
    collect()
)
```

Вот переписанный запрос с использованием `print`:

```R
print(
  df %>%
    filter(timestamp == max(timestamp, na.rm = TRUE)) %>%
    select(port) %>%
    collect()
)
```

Запрос фильтрует данные, выбирая строки с максимальным значением временной метки (`timestamp`), и выводит порт (`port`) для этих строк.

### Задание 8: Внутренний сканнер
Одна из наших машин сканирует внутреннюю сеть. Что это за система?

```{r}
print(
  df %>%
    filter(grepl('^1[2-4].*', src) & grepl('^1[2-4].*', dst)) %>%
    group_by(src) %>%
    summarise(time = mean(timestamp, na.rm = TRUE),
              count = n_distinct(dst)) %>%
    arrange(time) %>%
    slice_head(n = 1) %>%
    collect()
)
```

Запрос выводит строку с источником (`src`), имеющим минимальное среднее значение временной метки (`timestamp`), и количеством уникальных значений назначения (`dst`) среди строк, где `src` и `dst` принадлежат внутренней сети.

## Оценка результата

Были найдены ответы на все вопросы

```{r}
print("Задание выполнено!")
```

## Вывод

Получены навыки использования СУБД Clickhouse для обработки и анализа больших данных совместно с языком программирования R
